【裁判字號】    97,上訴,254
【裁判日期】    971002
【裁判案由】    違反毒品危害防制條例
【裁判全文】
臺灣高等法院高雄分院刑事判決         97年度上訴字第254號
上  訴  人
即  被  告  甲○○
指定辯護人  本院公設辯護人李佩娟
上列上訴人因違反毒品危害防制條例案件，不服臺灣屏東地方法
院96年度訴字第193 號中華民國96年12月17日第一審判決（起訴
案號：臺灣屏東地方法院檢察署95年度偵字第6365號），提起上
訴，本院判決如下：
     主  文
原判決撤銷。
甲○○共同販賣第一級毒品，處有期徒刑拾伍年，褫奪公權捌年
。扣案之海洛因1 小包（驗後淨重0.13公克）沒收銷燬；扣案之
共同販賣第一級毒品海洛因所得新台幣壹仟元與乙○○連帶沒收
。
     事  實
一、甲○○明知海洛因係毒品危害防制條例第2 條第2 項第1款
    所列之第一級毒品，不得販賣或持有，竟與其姊乙○○（另
    案本院審理中）共同基於營利之意圖而販賣第一級毒品海洛
    因之犯意聯絡，於民國95年10月21日下午2 時許，由乙○○
    以其所有並配掛門號0000000000號行動電話（未扣案）接受
    吳念慈（時因另案遭通緝，於偵查中化名「吳一君」應訊）
    來電洽購第一級毒品海洛因1 包，價格新台幣（下同）1,00
    0 元，旋推由甲○○於同日下午4 時許，依約駕駛咖啡色未
    懸掛車牌機車1 輛，由北往南沿屏東縣恆春鎮○○路，即省
    道臺26線屏鵝公路通過恆春地區路段往西轉入草埔路，旋與
    已在不遠處小路（往大明鐵工廠）路旁等候，由男友李冠儀
    以機車載往該處之吳念慈進行交易，嗣於甲○○將海洛因1
    小包交付吳念慈，尚未及將收得貨款新臺幣（下同）1,000
    元紙鈔1 張收妥之際，即為一路自恆公路尾隨前來之警員當
    場查獲，扣得甲○○手持上開1,000 元紙鈔1 張，隨後並自
    路旁草叢起出吳念慈甫購得而倉皇棄置之上開海洛因1 小包
    （驗後淨重0.13公克）。
二、案經屏東縣警察局恆春分局報告臺灣屏東地方法院檢察署檢
    察官偵查起訴。
     理  由
一、證據方面：按被告以外之人於審判外之陳述，雖不符刑事訴
    訟法第159 條之1 至第159 條之4 之規定，而經當事人於審
    判程序同意作為證據，法院審酌該言詞陳述或書面陳述作成
    時之情況，認為適當者，亦得為證據，刑事訴訟法第159 條
    之5 第1 項定有明文。本件檢察官、被告及其辯護人於本院
    審判中，就本判決所引用其他審判外之言詞或書面陳述，均
    未聲明異議而視為同意有證據能力，本院認該具有傳聞證據
    性質之證據，並無違法取得之情事，且與待證據事實具有關
    聯性，以之作為證據係屬適當，認俱得為證據。
二、訊據上訴人即被告甲○○（下稱被告）對於其與吳念慈在上
    址為警查獲並扣得上開所示物品等之事實，固坦承不諱，惟
    矢口否認有販賣海洛因之犯行，辯稱：伊當時原本係騎車自
    恆春鎮○○路租屋處欲返回伊母親位於該鎮四溝里之住處，
    於行經上開現場偶遇吳念慈及其男友李冠儀時，為吳念慈叫
    住而停下與之聊天旋遭查獲，伊手中所持1,000 元紙鈔係為
    帶回母親家中供其看病之用，並非交易毒品所得云云。
三、經查：
  (一)被告甲○○與吳念慈於上揭時地為警查獲前，即吳念慈係於
    同日下午2 時許，以設在屏東縣恆春鎮○○路全家便利商店
    前公共電話，撥打乙○○使用之門號0000000000號行動電話
    聯絡購買海洛因，旋依指示在下午4 時許至上開現場，並以
    1,000 元之代價與隨後騎車前來之被告甲○○進行交易而購
    得扣案海洛因1 小包等情，業據證人吳念慈於偵查中及原審
    審理中證述綦詳，復有1,000 元紙鈔1 張及白色粉末1 小包
    扣案可稽。而該白色粉末經法務部調查局鑑驗結果，為驗後
    淨重0.13公克之海洛因粉末，亦有該局95年11月19日調科壹
    字第09523034770 號鑑定書附卷可參。且被告於當場查獲時
    ，手中正握持上開扣案之1,000 元現鈔等情，亦經證人即現
    場查緝之警員林金龍於原審審理中證述甚詳（見原審卷第41
    頁），並為被告所自承不諱（見本院卷第116 頁），雖被告
    另辯稱：伊因為口袋很淺，故將1,000 元拿在手上云云，然
    查，被告當時騎乘機車，而機車均會有置物箱，縱然被告無
    口袋可用，亦可將物品置於箱內；且騎乘機車雙手須緊握手
    把，並為加油、煞車（手煞車）等動作，是依一般人之駕駛
    習慣，均不可能於車輛行駛中手另握他物，是被告上開所辯
    ，亦不合常理。
  (二)又被告甲○○於偵查中除自承不曾與「吳一君」即證人吳念
    慈以電話聯絡外（見偵卷第33頁），並就上開門號00000000
    00手機之使用人係何人乙節，於95年10月22日檢察官初訊時
    ，亦坦承：「是我姊姊乙○○的，後來她交給我媽媽使用，
    這幾天是我姊姊在使用。」等語（見偵卷第7 頁），嗣雖於
    95年12月5 日經檢察官複訊時，翻異前詞辯稱：是我現在的
    媽媽陳洪月女在使用，除了伊與陳洪月女外，均無他人使用
    云云（見偵卷第33頁、第34頁），然經檢察官質之該手機之
    來源後，始又坦承「是二姊乙○○在使用，我不知道手機何
    來」等語（見偵卷第34頁末行、第35頁），且經警方於96年
    3 月12日借提被告詢問，並開啟被告扣案之手機0000000000
    號查閱時，其中（手機電話簿）明確登載：『胖胖姐000000
    0000』，而『胖胖姐』即是被告二姐乙○○，亦為被告所自
    認不諱（見95年毒偵字第1801號卷第35頁），是案發當時門
    號0000000000手機之使用人為乙○○，應屬明確。而由證人
    吳念慈與被告甲○○之姊即同案共犯乙○○既不相識，亦未
    謀面，竟能於與被告甲○○同遭查獲時，確實指出共犯乙○
    ○所使用之行動電話門號，益見證人吳念慈上開所言，應非
    虛捏。
  (三)本件查獲現場係在屏東縣恆春鎮○○路（即省道臺26線公路
    ）往西轉入草埔路不遠處之小路上，案發前承辦警員係自恆
    公路尾隨被告甲○○駕駛上開機車由北往南行駛並轉入上址
    現場而查獲等情，業據承辦警員潘清輝、林金龍各於偵查中
    及原審審理時具結後證述在卷。被告甲○○雖自始否認有販
    賣海洛因犯行，就其當時前往上址之原因及路徑，於警詢中
    原辯稱：「我剛好要回家就遇到他們，所以就停下來跟他們
    聊天…我目前住恆春鎮○○路77號」、「我要回家一定要經
    過草埔路段，正巧遇到李冠儀及吳一君（即吳念慈），我就
    轉到另一條小路（係往大明鐵工廠）與他聊天」、「我是從
    男朋友住的地方（恆春鎮○○路段）到現場…」（見警卷第
    3 頁、第4 頁），與其在偵查中所稱：「我跟男友陳寶旭住
    在恆春的東門路....( 當日上午）約11、12點時我騎機車回
    東門路，當時只有我一人在家裏…到下午3 、4 點再騎車到
    四溝，在路上碰到被警方查獲的那二位」等語（見偵卷第32
    頁、第33頁），就所述起始處及目的地，均與其在原審法院
    受理移審而對被告行羈押審查時（見原審卷第7 頁反面、第
    8 頁）所言相同，即以其當時係由位置略在上揭查獲地點東
    南方位之「東門路」出發，並取道草埔路往西前往「四溝里
    」，供述甚明。
  (四)茲依上開現場附近相關道路分布情形，『恆公路』（即省道
    臺26線繞行恆春鎮市區○○○○○路段），與坐落其東側之
    『省北路』（即北方連接省道臺26線進入恆春鎮市區○○○
    道路），係以略呈『人』字形走向相連，二道路自相連處各
    往南延伸，並略呈東、西對應併行而縱貫恆春地區，猶均與
    位在上開連接點以南之『草埔路』交會，由東西走向而連接
    恆春鎮市區與前開所稱四溝方向之『草埔路』，橫向貫穿上
    開位置在西之『恆公路』與偏東之『省北路』等二條縱貫道
    路而形成『卄』字型路陣。申言之，本件如依被告甲○○於
    警詢、偵查及原審行羈押審查時三次所述，其案發前係自坐
    落上開現場東南（即略如上開『卄』字型路陣右下）方位之
    東門路出發，欲取道『草埔路』西行至四溝里（即略如上開
    『卄』字型路陣左方），僅需沿坐落位置均在前述東南方位
    之『東門路』接『新興路』即可逕與『草埔路』東端相連而
    西行，並依序穿越南北縱向之『省北路』、『恆公路』，直
    接往四溝里方向行進，原無捨向西直行而先北上至「草埔路
    」以北後，始沿『恆公路』向南折回而重新接入『草埔路』
    之理，凡此自為自幼生長於恆春地區，並經常往返上開二址
    之被告甲○○所不至混淆迷失者，然其前揭時地卻為承辦警
    員在『恆公路』尾隨南行而轉入草埔路，是被告甲○○上開
    所辯，與事理已然不符，嗣其經前開三次內容大略一致之供
    述後，及至原審審理時因聽聞證人即承辦警員林金龍到庭證
    述內容而得悉當日為警掌握之行進動線後，始又推翻上開說
    詞改稱：伊當日係由『省北路』租屋處出發欲前往四溝里云
    云，製造其沿『省北路』經前述『人』字型交岔路口連接『
    恆公路』而南向行駛並轉入『草埔路』之情節以圖自圓，顯
    係臨訟飾卸之詞，欲蓋彌彰，所言不足採信，其前開販賣第
    一級毒品犯行，堪予認定。
  (五)又按「共同實行犯罪行為，在合同意思範圍內，相互利用他
    人之行為，以達其犯罪之目的，原不必每一階段均參與，祇
    須分擔犯罪行為之一部，即應對於全部所發生之結果共同負
    責；又共同正犯之意思聯絡，不限於事前有所協議，於行為
    當時，基於相互之認識，以共同犯罪之意思參與者，亦無礙
    於共同正犯之成立」。本件證人吳念慈先與共犯乙○○電話
    聯絡而洽購毒品海洛因1 包、價格1,000 元後，再由共犯乙
    ○○指示被告前往交付等情，已如前述，是被告依共犯乙○
    ○之指示而交付第一級毒品海洛因，並代為收取現金1,000
    元，故其與共犯乙○○間有相互利用他人行為，以達販賣第
    一級毒品海洛因之目的，至為明灼。雖證人乙○○於本院提
    訊到庭作證時一概否認犯行，惟門號0000000000號行動電話
    係乙○○所使用乙節，已如前述，而證人乙○○卻亦否認之
    ，顯然證人乙○○為脫免自身之販毒罪責，乃為不實證述，
    自無可採。
  (六)又邇來政府為杜絕毒品氾濫，毒害人民甚深，再三宣導教民
    眾遠離毒品、媒體之報導既深且廣，對於毒品之禁絕，應為
    民眾所熟悉。又政府對於查緝施用、轉讓及販賣毒品無不嚴
    格執行，且販賣毒品罪更係重罪，設若無利可圖，衡情一般
    持有毒品者，當不致輕易將持有毒品交付他人。況且第一級
    毒品海洛因價格不貲，且販賣第一級毒品海洛因係違法行為
    ，非可公然為之，亦無公定之價格，不論任何包裝，均可任
    意分裝增減分量，每次買賣價量，亦可能隨時依雙方間之關
    係深淺、資力、需求量及對行情之認知、來源是否充裕、查
    緝是否嚴緊，購買者被查獲時供述購買對象之可能性風險之
    評估等，因而異其標準，並機動調整，非可一概而論，是販
    賣之利得除經坦承犯行或價量俱臻明確外，委難查得實情，
    販賣之人從價差或量差中牟利方式雖異，其意圖營利之非法
    販賣行為則一，綜此足見本件被告與共犯乙○○上開販賣第
    一級毒品海洛因所為，主觀上確有牟利意圖之事實，應堪認
    定。
  (七)綜上所述，本件事證明確，被告上揭共同販賣第一級毒品海
    洛因犯行洵堪認定，應依法論科。
四、按海洛因為毒品危害防制條例第2 條第2 項第1 款規定之第
    一級毒品。核被告甲○○所為，係犯毒品危害防制條例第4
    條第1 項販賣第一級毒品罪。其就上開犯行與其姊乙○○有
    犯意聯絡及行為分擔，均為共同正犯。又被告甲○○上揭經
    查獲販賣第一級毒品海洛因僅1 小包，所得不過千元，依其
    手段、情節，奉主嫌指示擔任跑腿而出面完成交易行為之次
    要犯罪角色，並非首謀，所為猶與大量販售毒品而嚴重腐蝕
    人心、戕害國人健康之集團性犯罪之情節，迥然有異，惡性
    亦非重大不赦，若以毒品危害防制條例第4 條第1 項所定法
    定本刑而科處最輕本刑無期徒刑，實屬情輕法重，在客觀上
    顯足以引起一般之同情，尚有堪資憫恕之處，本院認依被告
    犯罪情狀，以處有期徒刑即足懲儆，並可達社會防衛之目的
    ，爰依刑法第59條之規定酌量減輕其刑。
五、原審認被告事證明確，予以論罪科刑，固非無見。惟查：(一)
    被告與共犯乙○○供聯絡販賣第一級毒品海洛因所用之門號
    0000000000號行動電話，雖為共犯乙○○所使用，已如前述
    ，但經本院查詢電信公司，並非登記為共犯乙○○所有，有
    和信電訊公司回函在卷可稽（見本院卷第104 頁），是無證
    據可資證明該手機係被告或共犯乙○○所有，原判決併宣告
    沒收，仍有未當；(二)扣案之毒品海洛因1 包（驗後淨重0.13
    公克）雖已販賣予吳念慈，但於交易現場為警查扣，即為本
    案查獲之毒品，則不問屬於犯人與否，應依毒品危害防制條
    例第18條第1 項前段規定沒收銷燬之，原判決未宣告沒收銷
    燬，於法亦有未合。被告上訴意旨否認犯罪，指摘原判決不
    當，雖無理由，惟原判決既有上開可議之處，自應由本院將
    原判決撤銷改判。爰審酌被告甲○○之年齡、品行、智識能
    力、犯罪動機、手段、對於法益所生侵害之程度，即其為74
    年2 月26日出生、受有國中肄業教育程度、現無職業之人，
    有警詢等年籍資料在卷可參，前開犯罪時方成年未久，前無
    犯罪前科，有臺灣高等法院被告前案紀錄表，素行尚稱可，
    本件與其姊共同犯罪，奉指示擔任跑腿而出面為交易行為，
    所販毒品僅驗後淨重0.13公克之海洛因1 小包，所得亦只千
    元，並旋即遭查獲，對於法益所生危害已經及時制止，又其
    犯罪後雖未坦承犯行，然以其年紀尚淺，受年長親姊所誤而
    犯罪，及其所犯前開罪名，刑度至重，原難期待一般人能敢
    於坦然面對者，自非能僅因其未積極坦認犯行並面對刑責即
    遽認為犯後態度不佳等一切情狀，量處有期徒刑15年，並依
    刑法第37條第2 項規定，褫奪公權8 年，以資儆懲。扣案之
    被告販賣予吳念慈之第一級毒品海洛因1 包（驗後淨重0.13
    公克）為本案查獲之毒品，不問屬於犯人與否，應依毒品危
    害防制條例第18條第1 項前段規定沒收銷燬。另扣案之1,00
    0 元係共同販賣毒品所得，則依毒品危害防制條例第19條第
    1 項前段規定與共犯乙○○連帶沒收；至於未扣案而供上開
    聯絡販賣第一級毒品而使用之門號0000000000號行動電話1
    支，並無證據可資證明該手機係被告或共犯乙○○所有，爰
    不予宣告沒收。另當場扣案之門號0000000000號行動電話1
    支，因無證據係供販毒所用之物，亦不予宣告沒收。
據上論斷，應依刑事訴訟法第369 條第1 項前段、第364 條、第
299 條第1 項前段、第301 條第1 項，毒品危害防制條例第4 條
第1 項、第18條第1 項前段、第19條第1 項，刑法第11條前段、
第28條、第59條、第37條第2 項，判決如主文。
本案經檢察官張其主到庭執行職務
中    華    民    國    97    年    10    月    2     日
                  刑事第四庭  審判長  法  官  蕭權閔
                                      法  官  李嘉興
                                      法  官  吳進寶
以上正本證明與原本無異。
如不服本判決應於收受本判決後10日內向本院提出上訴書狀，其
未敘述上訴理由者，並得於提起上訴後10日內向本院補提理由書
狀（均須按他造當事人之人數附繕本）「切勿逕送上級法院」。
中    華    民    國    97    年    10    月    2     日
                                      書記官  林佳蓉
附錄本件判決引用之法條：
毒品危害防制條例第4條
製造、運輸、販賣第一級毒品者，處死刑或無期徒刑；處無期徒
刑者，得併科新臺幣1 千萬元以下罰金。
製造、運輸、販賣第二級毒品者，處無期徒刑或7 年以上有期徒
刑，得併科新臺幣7 百萬元以下罰金。
製造、運輸、販賣第三級毒品者，處5 年以上有期徒刑，得併科
新臺幣5 百萬元以下罰金。製造、運輸、販賣第四級毒品者，處
3 年以上10年以下有期徒刑，得併科新臺幣3 百萬元以下罰金。
製造、運輸、販賣專供製造或施用毒品之器具者，處1 年以上7
年以下有期徒刑，得併科新臺幣1 百萬元以下罰金。
前五項之未遂犯罰之。


司法院資訊處製作；財團法人民間司法改革基金會備份。
